【裁判字號】    91,訴,5159
【裁判日期】    921225
【裁判案由】    身心障礙者保護法
【裁判全文】
臺北高等行政法院判決                            九十一年度訴字第五一五九號
                              .
    原      告  甲○○
    被      告  臺北縣政府
    代  表  人  蘇貞昌縣長）.
    訴訟代理人  乙○○
右當事人間因身心障礙者保護法事件，原告不服內政部中華民國九十一年十月十一日
臺內訴字第０九一０００六七五四號訴願決定，提起行政訴訟，本院判決如左：
    主  文
原告之訴駁回。
訴訟費用由原告負擔。
    事  實
一、事實概要：原告於臺北縣新店市○○路○段三、五號未立案設立佳昇仁愛之家，
    辦理身心障礙養護業務，違反身心障礙者保護法第五十九條第一項規定，經被告
    於九十一年二月六日十時查證屬實，依同法第六十六條處以新臺幣（下同）六萬
    元罰鍰並限期於九十一年五月十五日前停辦。原告不服，向內政部提起訴願，旋
    遭駁回，遂向本院提起行政訴訟。
二、兩造聲明：
  (一)原告聲明求為判決：1.訴願決定及原處分均撤銷。2.訴訟費用由被告負擔。
  (二)被告聲明求為判決：1.駁回原告之訴。2.訴訟費用由原告負擔。
三、兩造之爭點：原告是否違反身心障礙者保護法第五十九條第一項規定，未經許可
    設立而辦理身心障礙福利機構？
  (一)原告主張之理由：
    1.查「私立佳昇仁愛之家」係原告於「身心障礙者保護法」施行前之七十六年八
      月十一日所設立（按身心障礙者保護法係於八十六年六月三十日訂頒公布施行
      全文共七十五條條文），並在八十二年間已收容有棄嬰、智障、孤兒及無依老
      人等近百名，原告所設立之「私立佳昇仁愛之家」，係經被告所屬之新店市公
      所於六十九年十月一日以六九北縣居民字第三一五九三號函核准試辦一年：其
      後，因於設立一年內績效良好，再依規定向新店市公所正式申請立案，除已取
      得新店市公所七三北縣店民字第一九八一八號函證明外，並經該市公所於七十
      六年八月十一日以七六北縣店民字第二七九三八號函請被告准為完成立案程序
      ；因之，「私立佳昇仁愛之家」在身心障礙者保護法訂頒施行前乃為合法設立
      之社會福利事業。
    2.「身心障礙者保護法」施行後，原告亦曾多次向被告申請立案，因被告以八八
      北府社五字第一九六八五七號函通知原告應補正「建築物使用執照」及「符合
      土地使用分區管制規定之土地使用分區證明」等文件，然經原告調查後才知悉
      原所設立之「私立佳昇仁愛之家」係座落於新店市○○段溪州小段七八之八地
      號、七八之五四地號及其地上房屋（門牌新店市○○路○段三五號）已被劃為
      水域及停車場使用分區管制，且該建物係於六十二年七月間買受，該建物係早
      於四十八年間所建造，當時並無建築物使用執照，無法提出建築物使用執照，
      經向被告多次洽請如何取得該建築物使用執照，被告所屬社會局、工務局與建
      設局意見溝通不良，未能詳細告知如何辦理，僅以九十北府社老字第六九七八
      二號函通知原告略以「應依法定程序補辦使用執照或重新申請建照、使用執照
      後，依相關規定辦法提出申請，本府當極力協助」等云云，以致於原告申請立
      案遭受阻擾，並非原告不於被告之限期內補正有關之手續。
    3.再依內政部八十八年五月二十六日訂頒發布之「身心障礙福利服務機構設施標
      準」第二十四條規定：「本標準施行前已設立之身心障礙福利服務機構未達標
      準者，主管機關應輔導其改善」。原告原所設立之「私立佳昇仁愛之家」，乃
      在該標準施行前所設立者，而社會福利事業需有龐大的財力支持，乃為社會之
      通念，原告自六十九年十月間經新店市公所核准設立「私立佳昇仁愛之家」後
      ，二十餘年來，完全是義務性社會福利慈善機構，所收容之老弱殘疾人民及家
      庭遭受變故之孩童共約四百餘名，全是政府不照顧之人，期間除未受政府任何
      補助外，對外更無任何募捐之行為，所有經費支付均源於創辦人經商所得，院
      舍亦由創辦人洽由私產提供，免費給予老弱殘疾照養，所費不貲，曾受各界嘉
      許與獎勵，目前原告除仍有養護四十餘名之老弱殘疾者外，所收容各推介機構
      給予之人數計達一百餘名之數，如要原告暫停收容或另覓地址辦理此項福利事
      業，被告自應就現有收容之棄嬰、智障、孤兒及無依老人等予以適當之安置，
      而原告亦無資力覓地址籌辦，唯有在現址改善使合於法定手續。
    4.原告現所收容之人，包含應依「老人福利法」及「身心障礙者保護法」等有關
      法令規定分別辦理者，而被告既未給予原告任何具體詳細輔導改善之行為，亦
      未對於原告現有收容人員有何適當之安置措施行為，其遽行通知原告停止收容
      業務，並已先依據老人福利法第二十二條規定，於八十九年八月十七日以八九
      北府社老字第三一一四一五號函處原告三萬元罰鍰之行政處分，本件再以北府
      社障字第０九一０一八三六五二號，依據身心障礙者保護法第五十九條第一項
      規定處原告六萬元之罰鍰，乃一行為處以兩種罰鍰，除增加原告之負擔外，亦
      減少原告社會福利事業之資源，內政部未依上揭「身心障礙福利服務機構設施
      標準」第二十四條規定予以提出糾正並命被告輔導原告加以改善，渠等所為之
      行政處分均有違背法令（即一事兩罰），亦顯有違反「行政行為之誠信、信賴
      原則」。
  (二)被告主張之理由：
    1.依身心障礙者保護法之前法（即六十九年六月二日公布之殘障福利法）第二條
      及第五十九條規定，身心障礙福利機構設立主管機關，在地方為縣市政府，並
      非縣市政府所屬公所之權限範圍，且被告所屬新店市公所僅依權責於七十六年
      八月十一日以七六北縣店民字第二七九三八號函敘明部分事實及呈轉申請立案
      之相關文件，惟原告卻以函為據，宣稱已完成立案程序為合法許可設立之機構
      ，惟又於起訴理由稱「多次申請立案﹒﹒﹒遭受阻擾」之詞，足見原告之起訴
      理由矛盾實無足採。另查，原告亦有非法收容老人而違反老人福利法規定，該
      案業經臺北高等行政法院以九十一年簡字第三三二號判決「原告之訴駁回」，
      其判決意旨略謂：「原告主張其於六十九年十月一日經被告所屬新店市公所核
      准設立私立佳昇仁愛之家，嗣依指示多次向被告申請立案未能獲准，﹒﹒﹒，
      惟查老人福利法第十一條規定，私人設立各類老人福利機構，應申請當地主管
      機關許可，所稱主管機關，在縣（市）為縣（市）政府，亦為同法第三條第一
      項所明定，是原告如欲設立老人福利機構，當申經被告許可，方可設立」等語
      。
    2.原告起訴理由強調秉持幫助弱勢團體之心及因建物座落地不符土地使用分區管
      制規定以致未能完成立案，然成立身心障礙福利機構應符合身心障礙福利機構
      設立及人員配置標準規定之條件，有意辦理者，即應衡量本身專業能力及設施
      設備得否符合法令規定並經申設許可始得辦理收容。惟原告未完成法定程序即
      有收容事實，且本案前經被告八十八年六月十四日八八北府社五字第一九六八
      五七號函、八十八年八月五日八八北府社五字第二九五一六六號、八十九年一
      月五日八八北府社五字第四八三０七六號，八十九年六月二十日八八北府社障
      字第二二六五０二號，八十九年七月十一日八八北府社老字第二一六四八五號
      及八十九年八月一日八八北府社老字第二八七二一七號函，多次請原告停止收
      容業務，原告仍置之不理，被告為維護院民之就養安全權益，業於八十九年五
      月十八日起即進行院民轉安置計畫，惟原告消極抵制不願配合被告遷離工作，
      致院民遷離進度停滯，於九十一年六月十八日方轉安置完峻。惟原告稱現址尚
      有養護四十餘名老弱殘疾者，此與被告九十一年八月十二日現場查核結果及其
      九十一年六月十八日簽署之未再收容任何院民切結書不符，倘所述屬實則為原
      告漠視法規於近期新增收容之院民，更為法所不容，原告謂被告違反「行政行
      為之誠信、信賴原則」，係刻意扭曲被告落實公權力之行為。
    3.原告另主張被告先依據老人福利法第二十二條規定於八十九年八月十七日以八
      九北府社老字第三一一四一五號函處原告三萬元罰鍰處分，再依據身心障礙者
      保護法第五十九條第一項規定，以九十一年四月二十五日北府社障字第０九一
      ０一八三六五二號處六萬元之罰鍰，係一事二罰云云，經查八十九年之行政處
      分係依據被告八十九年七月三十一日「台北縣未立案老人福利機構會勘紀錄表
      」辦理，並限期六個月內申請設立許可，逾期仍未辦理，得按次連續處罰；另
      九十一年之行政處分則係因九十一年二月六日查獲其違法收容屬實而據以處罰
      。據此，原告聲稱被告一事兩罰，係屬推委之詞，不足採信。
    理  由
一、設立身心障礙福利機構，應向各目的事業主管機關申請許可。」、「未依第五十
    九條第一項規定申請許可設立而辦理身心障礙福利機構者，處其負賣人新臺幣六
    萬元以上三十萬元以下罰鍰。經主管機關限期申請設立許可……，仍不遵辦者，
    處其負賣人新臺幣十萬元以上五十萬元以下罰鍰，得按次連續處罰，並公告其名
    稱，且得令其停辦。」身心障礙者保護法第五十九條第一項、第六十六條分別定
    有明文。
二、查本件原告未經申請許可，擅自於臺北縣安康路一段三、五號設立「佳昇仁愛之
    家」辦理兒童、少年、老人及身心障礙養護業務。原告雖數次申請立案，惟因申
    請資料不符，經被告機關通知限期補正未補正而予駁回，被告機關亦多次催請原
    告儘速辦理立案手續，並告知原告於未辦理設立登記前請暫停收容安置業務，此
    有被告機關八十八年六月十四日八八北府社五字第一九六八五七號、八十八年八
    月五日八八北府社五字第二九五一六六號、八十八年九月五日八八北府社五字第
    四八三０七六號、八十九年八九北府社障字第二二六五０二號、八十九年七月十
    一日八九北府社老字第二一六四八五號、八十九年八月一日八九北府社老字第二
    八七二一七號、九十年二月二十七日九十北府社老字第０六九七八二號、九十年
    四月三日九十北府社老字第一一六九七四號等函附卷可稽。
三、原告雖主張其所設立之「私立佳昇仁愛之家」，係經被告所屬之新店市公所於六
    十九年十月一日以六九北縣居民字第三一五九三號函核准試辦一年，其後，因於
    設立一年內績效良好，再依規定向新店市公所正式申請立案，除已取得新店市公
    所七三北縣店民字第一九八一八號函證明外，並經該市公所於七十六年八月十一
    日以七六北縣店民字第二七九三八號函請被告准為完成立案程序，足見「私立佳
    昇仁愛之家」在身心障礙者保護法施行前，乃為合法設立之社會福利事業等語。
    然按身心障礙者保護法施行前之殘障福利法第二條及第五十九條規定，身心障礙
    福利機構設立主管機關，在地方為縣市政府，並非縣市政府所屬公所，綜觀被告
    所屬新店市公所七十六年八月十一日七六北縣店民字第二七九三八號函，僅係敘
    明部分事實及呈轉申請立案之相關文件予被告機關，該函並無核准立案之文句，
    原告主張已完成立案，自不足採。
四、原告復主張被告先前已依老人福利法第二十二條規定，於八十九年八月十七日以
    八九北府社老字第三一一四一五號函，處原告三萬元罰鍰，又依身心障礙者保護
    法第五十九條第一項規定，處原告六萬元之罰鍰，乃一事兩罰，有違法令云云。
    經查八十九年之行政處分，係依據被告八十九年七月三十一日「台北縣未立案老
    人福利機構會勘紀錄表」辦理，並限期六個月內申請設立許可，逾期仍未辦理，
    得按次連續處罰；另九十一年之行政處分則係因九十一年二月六日查獲其違法辦
    理身心障礙者養護業務屬實而據以處罰，原告主張被告一事兩罰，亦不足採。
五、本件原告未遵被告機關之勸導，仍執意繼續收容，經被告機關於九十一年二月六
    日派員稽查屬實，被告機關認定原告違反身心障礙者保護法第五十九條第一項規
    定，依同法第六十六條規定，以九十一年四月二十五日北府社障字第０九一０一
    八三六五二號處分書裁處原告六萬元罰鍰，並限期於九十一年五月十五日停辦，
    揆諸首揭法條規定，並無不合。訴願決定遞予維持，亦無違誤，均應予維持。原
    告訴請撤銷為無理由，應予駁回。
據上論結，本件原告之訴為無理由，爰依行政訴訟法第九十八條第三項前段，判決如
主文。
中      華      民      國    九十二    年     十二     月    二十五    日
                              臺 北 高 等 行 政 法 院   第 四 庭
                                             審 判 長 法  官  鄭忠仁
                                                      法  官  林育如
                                                      法  官  侯東昇
右為正本係照原本作成。
如不服本判決，應於送達後二十日內，向本院提出上訴狀並表明上訴理由，如於本判
決宣示後送達前提起上訴者，應於判決送達後二十日內補提上訴理由書（須按他造人
數附繕本）。
中      華      民      國    九十二    年     十二     月    二十五    日
                                                      書記官  江金星


司法院資訊處製作；財團法人民間司法改革基金會備份。
